臺灣高等法院刑事判決　　　　　　　　　　　　九十三年度上更(一)字第一九二號
　　上　訴　人
　　即　被　告　乙○○
　　選任辯護人　趙文銘律師
　　　　　　　　江東原律師
右上訴人即被告因過失致死案件，不服臺灣板橋地方法院八十九年度訴字第九七七號
，中華民國九十年三月二十二日第一審判決（起訴案號：臺灣板橋地方法院檢察署八
十八年度偵字第一一一七四號）提起上訴，於本院判決後，經最高法院發回更審，本
院更為判決如左：
    主      文
原判決撤銷。
乙○○從事業務之人，因業務上之過失致人於死，處有期徒刑捌月，緩刑參年。
    事      實
一、乙○○為家庭主婦，自民國八十六年七月二十五日起，受丁○○、甲○○夫婦之
    託，月薪新台幣（下同）一萬五千元，於每日日間約八時起至十七時止，在臺北
    縣中和市○○街一０九巷十八號八樓之一住處，擔任褓母照顧陳、李二人所生當
    時甫滿月之子陳韋廷（男，八十六年六月四日生），並以之為業，乃從事業務之
    人。應知褓母負有妥善照顧受託嬰兒，並積極防免嬰兒遭受不當傷害之義務。迨
    於八十六年八月十二日下午，乙○○在上揭住處照顧陳韋廷時，因陳韋廷肚餓哭
    泣，乙○○明知陳韋廷係出生剛滿二月之嬰兒，生命身體脆弱，尚不能爬行、翻
    身，應隨時注意其安全狀況，採取必要之保護措施，而依當時情形復無不能注意
    之情事，竟在業務上疏於注意，將陳韋廷獨自放置於臥室床上之邊緣，未於床四
    周設置必要之保護措施便離開至房間外飲水器替陳違廷沖泡牛奶，孰料陳韋廷自
    床鋪邊緣跌落床下，頭部碰撞地面，待乙○○沖調好牛奶返回臥室，雖發現陳韋
    廷右臉頰靠近耳部有紅腫現象，但未告知陳韋廷父母陳韋廷有跌落地面之情形，
    亦不主動帶其就醫檢查診治。迨同年月十四日中午十二時三十分許，乙○○於住
    處客廳沙發上發現陳韋廷鼻腔有血水流出，情況嚴重，始通知甲○○趕來將陳韋
    廷送醫急救，陳韋廷不幸因臚內硬腦膜下腔出血、蜘蛛網膜下腔出血、腦水腫和
    輕度間質性肺炎，於同日下午一時許不治死亡。
二、案經被害人丁○○、甲○○告訴暨臺北縣警察局中和分局報請臺灣板橋地方法院
    檢察署檢察官相驗後偵查起訴。
    理      由
一、訊據上訴人即被告乙○○對其於前開時地受託照顧丁○○、甲○○之子陳韋廷造
    成死亡之事實，雖坦承不諱，惟否認有何過失行為，辯稱：伊很細心、盡心盡力
    在照顧陳韋廷，伊去泡牛奶時，將陳韋廷放置在床鋪上，床邊有放置枕頭，陳韋
    廷只有二個多月大，並不會自己翻身，不可能有那麼重的碰撞，伊是在房間門外
    飲水器泡牛奶，當時有聽到陳韋廷的哭聲，伊回到房間時有發現陳韋廷右臉靠近
    耳部有紅腫現象，伊以為陳韋廷撞到櫃子，伊有將該事告訴陳韋廷的媽媽，隔天
    早上陳韋廷媽媽再抱陳韋廷來給伊帶的時候，並沒有什麼異狀，伊已用心照顧陳
    韋廷，並沒有過失，陳韋廷的母親曾經於幫陳韋廷換尿布時，不慎將陳韋廷滑落
    床下，也曾經抱陳韋廷來給伊帶時，將陳韋廷碰撞到電梯，不知陳韋廷腦部出血
    是否與此有關云云。被告之辯護人辯謂：被告並無疏於未注意，致嬰兒頭部受創
    之行為，且非二十四小時照顧嬰兒陳韋廷，嬰兒母親自行照顧時，曾有自床上滑
    下情形，又嬰兒顱內硬腦膜下腔出血、蜘蛛網膜下腔出血，原因不明，不能僅以
    被告為嬰兒之褓母即推論被告有業務過失致死之犯行等情。
二、惟查被告受託照顧陳韋廷致死之事實，業據告訴人丁○○、甲○○指訴甚詳，有
    現場照片足憑。且案發後被告於警訊時供稱：「八十六年八月十四日十二時三十
    分左右，在華新街一０九巷十八號八樓之一住處，發現躺在沙發的嬰兒陳韋廷正
    在流鼻血，並且當我把他抱起來時已沒有動靜，但我不確定他當時是否已經死亡
    」及於偵查中供謂：八十六年七月十二日下午，陳韋廷肚子餓在哭，伊將之抱起
    放在臥室床上去泡牛奶，泡好牛奶要將陳韋廷抱起來時，見他右臉頰撞到紅紅的
    ，伊想可能是撞到床頭櫃，沒有破皮，只有紅紅的。同年月十四日上午甲○○送
    陳韋廷過來，伊泡一二０CC牛奶，陳韋廷只喝七０CC，伊要再餵時，見陳韋廷有
    反胃現象，不喝了，伊便將之抱上床睡覺，大約睡到十一時半，伊見陳韋廷趴著
    睡並在哭，便將之翻身，並給他奶嘴吸，陳韋廷又繼續睡，伊即至廚房做事，至
    十二時許，小孩又哭了，伊將之抱出來，至十二時三十分許要喝牛奶，伊將陳韋
    廷放在客廳沙發上，陳韋廷又在哭，伊抱起拍一拍，突然見陳韋廷鼻子流出一點
    鼻血且有泡沫，流的不是很多，停了又流，約二、三次，伊即打電話通知其母甲○○，在通電話時，伊怎麼拍陳韋廷都拍不醒，感覺不對時便只有搖小孩，未再
    拍背，並用濕毛巾擦他臉，未做其他急救措施等語（見臺灣板橋地方法院檢察署
    八十六年度相字第九六四號相驗卷第三頁、第十五頁至第十六頁、第十八頁、第
    二十二頁、第六十四頁背面）。又告訴人甲○○於警訊時及偵審中亦指稱：伊於
    八十六年八月十二日晚去被告住處接陳韋廷時，被告告訴伊陳韋廷當天在其泡奶
    粉不注意時，撞到臥室床旁化妝櫃造成右臉頰靠近耳邊瘀傷，當晚伊另發現陳韋
    廷兩眼下緣有許些紅點，十四日中午十二時三十分許，被告打電話給伊稱陳韋廷
    流鼻血叫不醒，伊便聯絡伊夫丁○○，待趕過去時，被告抱小孩在巷口等，當時
    陳韋廷面色已慘白，便趕緊送醫院，至下午一時多醫院稱沒有救了等情（見上開
    相驗卷第五頁、第十七頁、臺灣板橋地方法院檢察署八十八年度偵字第一一一七
    四號偵查卷第二十二頁、原審八十九年七月十三日訊問筆錄）、「十二日我去抱
    小孩時，小孩太陽穴就有瘀青，我主動發現就問被告，我問被告小孩太陽穴為何
    瘀青一塊，被告說是小孩自己撞到床頭櫃，我說不可能，小孩還這麼小，而且小
    孩下眼瞼有小紅點，我問被告為何這樣，是不是小孩哭很久，被告說沒有，我只
    好抱回家，後來十四日，小孩死亡後，我問過小兒科醫師，醫生說小孩下眼瞼有
    小紅點是顱內出血造成的，我當時沒有這個醫學常識，褓母沒有告訴我小孩有撞
    得多用力，所以我也不瞭解情形，沒有把小孩送醫，在十三日晚上，我接小孩回
    家後，發現小孩牛奶只喝三、四十西西就不喝了，十四日中午就接到電話，說小
    孩流鼻血。」（見本院卷第二十一頁）
三、被害人陳韋廷於臺灣板橋地方法院檢察署檢察官督同法醫師相驗時，確認右臉頰
    靠耳處有輕瘀傷，再經解剖鑑定，以肉眼及顯微鏡觀察，頂部硬腦膜下腔含多量
    血水及三小塊血塊，約三×一×０．三公分，腦髓部分，大腦呈頂部蜘蛛網膜下
    腔出血，腦實質呈水腫狀，小腦、腦室與延髓略呈水腫狀，病理檢查結果，顱內
    呈硬腦膜下腔出血，及蜘蛛網膜下腔出血，兩側肺臟呈輕度間質性肺炎，認係因
    顱內硬腦膜下腔出血、蜘蛛網膜下腔出血、腦水腫與輕度間質性肺炎致死，有相
    驗屍體證明書、驗斷書、解剖筆錄、臺灣高等法院檢察署法醫中心 (86)丙○醫
    鑑字第０六二九號鑑定書各一件及被害人屍體照片等在卷可稽。再經檢察官函詢
    法務部法醫研究所陳韋廷死因，研判結果認在無出血性外傷之情況下，以外傷居
    多，可能係意外之碰撞或摔落所致，又腦水腫、硬腦膜下腔出血、蜘蛛網膜下腔
    出血，多係外傷性所致，此外傷除碰撞外，還可能因快速擺動頭部所造成，例如
    以一手抱嬰兒，不小心嬰兒上半身突然倒下，在半途中又快速托住頭部避免撞傷
    ，此快速擺搖頭部，在嬰兒亦可能造成顱內硬腦膜下腔及蜘蛛網膜下腔出血，至
    輕度間質性肺炎，可以獨立病情，程度輕，不致死，非直接導致死亡之原因，有
    法務部法醫研究所八十九年二月十七日及同年四月八日法醫所八九理字第０三三
    五號、第０五七三號函各一紙在卷可憑。（見臺灣板橋地方法院檢察署八十八年
    度偵字第一一一七四號偵查卷第三十四頁、第三十六頁）
四、解剖鑑定人鍾明燈醫師於原審中結證稱：一歲以下嬰兒腦部出血之原因很多，可
    能於生產過程中造成頭部出血，或嬰兒本身有出血性毛病，亦可能因外傷所致，
    腦部出血又可分為三類，急性出血約十二小時至三天即出現症狀，惡性出血約四
    、五日出現症狀，慢性出血長可至一、二週，如小孩有遭受虐待情事，則常伴隨
    皮膚或骨頭等處之傷害，又本案鑑定結果係硬腦膜及蜘蛛網膜下腔出血，位置在
    頭顱頂部，但出血之位置未必即係碰撞之位置，經解剖發現硬腦膜下有三小血塊
    ，乃出血後凝結而成，血塊造成頭部水腫，壓迫到中樞神經，至於肝、膽、脾臟
    等處之瘀血，乃因死亡心臟停止前血液循環不良所致。至於死者屍體照片所示右
    臉靠耳部之紅塊，從照片看無法判定是否係瘀血，解剖時該部位未發現皮下有明
    顯出血等語（見原審九十年三月七日訊問筆錄）。本院復依職權函詢法務部法醫
    研究所，該所以九十三年六月二日法醫理字第０九三０００一三六一號函回覆本
    院稱：急性硬腦膜下腔出血，發生在頭部外傷後二至三天內，內小靜脈出血，小
    靜脈出血處常受外圍壓力升高，自動停止出血，又因小靜脈外圍壓力降低、血塊
    行程或震動，再度出血。在二至三天內，出現「沒有症狀」或顱內壓升高，出現
    不安到昏睡的症狀云云（見本院卷第五十頁）。即此，雖告訴人甲○○自承曾於
    八十六年八月六日晚上幫陳韋廷換尿布時，陳韋廷有自床沿滑下，滑落時有碰到
    地面，因而臉頰紅紅的屬實，但渠同時陳稱：陳韋廷並不是摔下床去，是由床上
    所舖的竹蓆慢慢滑下去的，滑到地面時是坐的，渠馬上就把他抱起，臉部雖然有
    輕微碰到地面，但因為不是直接撞擊，所以只有紅紅的，並沒有瘀血現象云云。
    參以法務部法醫研究所九十三年六月二日法醫理字第０九三０００一三六一號函
    所稱：急性硬腦膜下腔出血，發生在頭部外傷後二至三天內云云，得知茍陳韋廷
　　於八十六年八月六日晚上，在甲○○為彼換尿布時確有跌落床下致頭部受創，因
　  而出現本案之急性硬腦膜下腔出血、蜘蛛網膜下腔出血、腦水腫等現象，衡情當
    會於事發過後之二至三天內出現症狀。佐以被告供稱：伊於八十六年八月六日至
    同年月十二日間，並未發現陳韋廷身體有異狀云云（見本院卷第二十三頁）。足
    見甲○○所稱：陳韋廷當時滑下床時，是趴著，臉部只是輕微接觸地面，不是直
    接撞擊到地上云云，堪足採信。又查甲○○於八十六年月十二日前二、三天固於
    抱陳韋廷到被告家中給伊帶時，因當時另帶有陳韋廷的哥哥（即陳品佑）同行，
    因為陳韋廷的哥哥（即陳品佑）一去就哭，一直拉扯渠，在拉扯過程，渠手上所
    抱之陳韋廷有碰到電梯無誤，但渠同時陳稱：當時碰撞的力量不是很大，是撞到
    電梯的牆壁云云，核與被告所稱：當時甲○○抱陳韋廷來時，陳韋廷在哭，伊問
    渠原由，渠說陳韋廷剛剛撞到電梯，伊沒有問撞到哪裡，就把陳韋廷抱過來，陳
    韋廷就沒哭了，伊就餵他喝牛奶云云（見本院卷第二十三頁），參以母子關係，
    血濃於水，茍甲○○當時不慎將陳韋廷重撞到電梯，衡情甲○○基於心疼母親疼
    子之天性，當會有所因應，豈會於告訴被告後卻未進一步有所吩咐或處理，再查
    電梯內之空間狹小，且因陳韋廷當時僅二月大，依照常情，甲○○應會與陳韋廷
    面對面之方式，將手部採取由外往內，利用手肘內側之空隙，扣住陳韋廷之背部
    靠近腰部位置，朝渠胸部之方向抱緊陳韋廷，因此縱甲○○於與陳韋廷哥哥（即
    陳品佑）之拉扯過程，不慎將陳韋廷碰撞到電梯牆壁，然陳韋廷所可能受之傷勢
    應不會嚴重致發生顱內硬腦膜下腔出血、蜘蛛網膜下腔出血、腦水腫等嚴重情形
    ，又若陳韋廷發生顱內硬腦膜下腔出血、蜘蛛網膜下腔出血、腦水腫等確因遭甲○○撞擊電梯所致，依照常理判斷，陳韋廷因頭部嚴重受創，疼痛難耐，當會啼
    哭不止，豈會於被告自甲○○接手抱帶後即停止啼哭，並接受被告餵奶？且參以
    法務部法醫研究所九十三年六月二日法醫理字第０九三０００一三六一號函所稱
    ，若陳韋廷之傷勢乃肇因於八十六年八月十二日前二、三日早上，甲○○保護不
    周，不慎重力撞到電梯牆壁所引發，當會於事發過後之二至三天內出見急性硬腦
    膜下腔出血等症狀，但被告自承於該事發生後二、三日內並未發現陳韋廷有何異
    狀，有如前述。凡此說明，可資證明被告所辯：陳韋廷腦部出血可能係因彼的母
    親於幫陳韋廷換尿布時，不慎將陳韋廷滑落床下，或係因彼母親又抱彼碰撞到電
    梯牆壁所致云云，當非實在。復查陳韋廷事發當時係甫滿二月之嬰兒，理應無獨
    立翻身之能力，是以被告所稱：可能是陳韋廷翻身時碰撞到櫥櫃云云，堪非可能
    ，遑論碰撞致疼痛啼哭之情形，參以法務部法醫研究所八十九年二月十七日法醫
    所八九理字第０三三五號函亦稱：本案之情形可能是意外的碰撞或摔落所致云云
    （見臺灣板橋地方法院檢察署八十八年度偵字第一一一七四號偵查卷第三十四頁
    ），本院因認本案不幸事件，乃因被告於八十六年八月十二日下午，於上開住處
    照顧陳韋廷時，因陳韋廷肚餓哭泣，被告明知陳韋廷係出生剛滿二月之嬰兒，生
    命身體脆弱，尚不能爬行、翻身，應隨時注意其安全狀況，採取必要之保護措施
    ，而依當時情形復無不能注意之情事，竟在業務上疏於注意，將陳韋廷獨自放置
    於臥室床上邊緣，未於床四周設置必要之保護措施便離開至房間外飲水器替陳違
    廷沖泡牛奶，孰料陳韋廷自床鋪邊緣跌落床下，頭部碰撞地面，待被告沖調好牛
    奶返回臥室，雖發現陳韋廷右臉頰靠近耳部有紅腫現象，但未告知陳韋廷父母陳
    韋廷有跌落地面之情形，亦不主動帶其就醫檢查診治，終造成陳韋廷因顱內硬腦
    膜下腔出血、蜘蛛網膜下腔出血、腦水腫和輕度間質性肺炎不治死亡。
五、又查被告係受告訴人之託，每日白天照顧被害人陳韋廷，而告訴人長子陳品佑亦
    八十五年十一月起即託被告照顧，客觀上被告自係以照顧幼兒為業之人，其在法
    律上自負有保
    並無任何腦部病變，有卷附陳韋廷之兒童健康手冊影本可稽，被告於八十七年八
    月十二日下午至房間外飲水器沖泡牛奶時，將陳韋廷獨自放置於臥室床上邊緣，
    並未於床之四周設置必要之保護措施，而依當時情形，又無不能注意之事，竟疏
    未注意，孰料陳韋廷自床鋪邊緣跌落床下，頭部碰撞地面，待被告沖調好牛奶返
    回臥室，雖發現陳韋廷右臉頰靠近耳部有紅腫現象，復未主動帶其就醫檢查診治
    ，或促告訴人等帶其就醫，陳韋廷頭部因受外力撞擊，二日後導致顱內硬腦膜下
    腔出血、蜘蛛網膜下腔出血，造成腦水腫，雖經送醫急救，仍不治死亡。被告顯
    然未盡其作為褓母應有之注意義務，而陳韋廷因被告之疏失致腦部受傷死亡（嬰
    兒陳韋廷並非病死），被告之業務過失行為與陳韋廷之死亡間，有相當因果關係
    ，被告自應負業務上過失致死之刑責。其所辯及辯護人辯護意旨（如前述）均謂
    被告無過失行為云云，顯係為被告推卸刑責之詞，不足採信。本件事證明確，被
    告犯行堪以認定。
六、核被告係嬰兒陳韋廷之褓母，乃從事業務之人，因於業務上，疏於注意造成陳韋
    廷頭部受創傷致死，係犯刑法第二百七十六條第二項之業務過失致死罪。
七、原審予以論罪科處被告有期徒刑八月，固非無見。惟查原判決認定陳韋廷頭部碰
    撞床旁之床頭櫃與事實不符（陳韋廷剛滿二月之嬰兒，尚不能爬行、翻身，客觀
    上不可能自行碰撞床頭櫃），尚有未合。被告上訴否認過失行為云云，雖無理由
    ，然原判決既有可議，自應由本院將之撤銷改判。爰審酌被告之過失程度、告訴
    人遭喪子之痛，被告迄今已與告訴人達成民事和解，賠償告訴人之損失，被告犯
    罪後態度、被害人已表明不願深究之意及其他等一切情狀，量處有期徒刑八月。
    玆查被告前未曾受任何有期徒刑以上刑之宣告，此有本院被告全國前案紀錄表一
    份附卷可憑（見本院卷第五頁），其經此教訓，自當知所惕勉而無再犯之虞，本
    院綜核各情認對被告所宣告上開之有期徒刑以暫不執行為適當，爰併予宣告緩刑
    三年，以啟自新。
八、據上論斷，應依刑事訴訟法第三百六十九條第一項前段、第三百六十四條、第二
    百九十九條第一項前段，刑法第二百七十六條第二項、第七十四條第一款，罰金
    罰鍰提高標準條例第一條前段，判決如主文。
本案經檢察官周志榮到庭執行職務。
中　　　華　　　民　　　國　　九十三　　年　　　六　　　月　　　十三　　日
                              臺灣高等法院刑事第九庭
                                  審判長法  官　李　文　成
                                        法  官　官　有　明
                                        法  官　周　盈　文
右正本證明與原本無異。
如不服本判決，應於收受送達後十日內向本院提出上訴書狀，其未敘述上訴之理由者
並得於提起上訴後十日內向本院補提理由書（均須按他造當事人之人數附繕本）。
                                        書記官　余　姿　慧
中　　　華　　　民　　　國　　九十三　　年　　　六　　　月　　　十三　　日
附錄：本案論罪科刑法條全文
刑法第二百七十六條
因過失致人於死者，處二年以下有期徒刑、拘役或二千元以下罰金。
從事業務之人，因業務上之過失犯前項之罪者，處五年以下有期徒刑或拘役，得併科
三千元以下罰金。
